【裁判字號】    90,上易,14
【裁判日期】    900626
【裁判案由】    返還墊款
【裁判全文】
臺灣高等法院臺中分院民事判決  九十年度上易字第一四號
      上  訴  人  甲○○
      被上訴人    乙○○
右當事人間請求返還墊款事件，上訴人對於中華民國八十九年十月三十一日臺灣彰化
地方法院八十九年度訴字第六一六號第一審判決提起上訴，本院判決如左：
    主    文
原判決關於命上訴人給付超過新台幣柒拾萬仟陸佰捌拾元及其中新台幣肆拾
萬仟陸佰捌拾元自民國八十五年十二月七日起至清償日止，按年息百分之五計算
之利息，又其中新台幣參拾萬元自民國八十九年七月十一日起至清償日止，按年息百
分之五計算之利息部分之裁判廢棄。
右開廢棄部分，被上訴人在第一審之訴駁回。
其餘上訴駁回。
第一、二審訴訟費用由上訴人負擔。
    事實及理由
一、本件被上訴人起訴主張：其受上訴人委任自民國（下同）八十四年十一月八日起
    至八十五年十二月七日止，為上訴人代償彰化市第十信用合作社和美分社（下稱
    十信）之貸款本息，每月之本息約為二萬元，代價十三個月，共計二十六萬零八
    百八十三元。另上訴人於八十五年三月間又委任被上訴人為其尋找合適之工人在
    其居住之彰化縣和美鎮○○路三四七巷九０之二三號房屋（以下稱大佃路房地）
    之前、後空地上施作鐵架，被上訴人乃找來工人黃祖標估價施工，於施工完成後
    ，被上訴人又為上訴人墊付材料及工資共計十七萬二千八百元整。被上訴人所以
    為上訴人墊付上開款項，係因上訴人之配偶王朝祥與被上訴人於八十四年十一月
    八日締結土地買賣契約，被上訴人向王朝祥購買坐落雲林縣虎尾鎮○○○段一八
    一地號土地一筆（以下稱一八一號土地），尚有尾款二百四十萬元未付，當時土
    地尚未辦理過戶，上訴人向被上訴人表示無多餘之金錢可支付銀行貸款本息及鐵
    架之工程款，被上訴人才同意先行墊付，並約定待日後王朝祥與被上訴人之土地
    買賣尾款中扣回。上訴人對於被上訴人有墊付上開款項乙節雖無爭執，惟因王朝
    祥與被上訴人間之土地買賣契約已解除，被上訴人無法再從買賣尾款中扣回，上
    訴人又拒絕償還代墊款，爰依民法第五百四十六條第一項之規定，請求上訴人給
    付上開金額及法定遲延利息。再緣於八十五年間上訴人向被上訴人表示為說服王
    朝祥之父親同意將雲林縣虎尾鎮○○○段一八一地號土地過戶予被上訴人，需現
    款三十萬元，否則王朝祥之父親將從中阻撓。被上訴人為求買賣契約能順利履行
    ，因此交付一紙面額三十萬元之支票予上訴人，上訴人即提示兌領。被上訴人出
    借該面額三十萬元之支票予上訴人時，亦表示該筆借款將來一併於買賣尾款中扣
    回。惟買賣契約因故解除後，上訴人雖不否認收受該票款，卻表示該票款係為補
    貼被上訴人之父劉金水與上訴人間就彰化縣和美鎮○○路三四七巷九０之二三號
    房屋土地之買賣價金，拒絕償還借款。末查本件被上訴人受上訴人委任為其墊付
    銀行貸款本息及鐵架工程款均為事實，上訴人向被上訴人借用面額三十萬元之支
    票，已提示兌領亦屬實情，惟上訴人始終否認有委任關係及借貸關係，拒不償還
    上開債務，被上訴人依法定期催告，上訴人卻置之不理，被上訴人不得已提起本
    訴，請求給付如原審主文所示之金額及法定遲延利息，並聲明駁回上訴人之上訴
    等語。
二、上訴人則以：其並無欠被上訴人任何費用，被上訴人竟任意請求上訴人給付七十
    三萬三千六百八十三元及其法定遲延利息，顯無理由。被上訴人所請求上訴人償
    還費用，其中代墊房貸利息部分：在原審稱因被上訴人向上訴人之夫購買虎尾鎮
    ○○○段一八一地號土地，尾款迄未給付，被上訴人見狀主動願意交息，亦因被
    上訴人遲付尾款所致，交付房貸利息部分上訴人不必歸還，於本院則稱雙方約定
    貸款由被上訴人使用，被上訴人自應繳納利息，被上訴人之請求不能准許，被上
    訴人甚且應賠償上訴人之利息損害七十六萬七千六百三十七元。又代墊架設鐵皮
    費用部分：上訴人所買之房屋係向被上訴人之父所買，因為價格甚高，經商議結
    果由賣主附加鐵棟雨棚包括在內予上訴人，並非上訴人委託被上訴人代墊架設鐵
    皮雨棚，此部分亦不應由上訴人負擔。此由上訴人未付定金或簽約即可證明。至
    於三十萬元支票部分係被上訴人要補貼王朝祥之買賣價金云云置辯。並聲明原判
    決廢棄，駁回被上訴人在原審之訴。
三、兩造不爭之事實：
（一）上訴人與被上訴人之父劉金水於八十四年七月二十七日就劉金水所有坐落彰化
      縣和美鎮○○路三四七巷九十之二三號之房地（即大佃路房地）訂立一不動產
      買賣契約，買賣價金為四百七十萬元。上訴人於訂約同時交付訂金五十萬元，
      而依契約書第三條規定：第二次款一百五十萬元需於土地增值稅及契稅核發即
      日交付，惟上訴人僅支付一百萬元，後上訴人以該大佃路房地向彰化十信辦理
      貸款，獲准核放貸款二百四十萬元，尚欠八十萬元。兩造乃就上訴人資力不足
      清償劉金水買賣價金八十萬元部分，約定移作被上訴人與王朝祥（被上訴人之
      夫）買賣一八一地號土地之訂金。上開大佃路房地劉金水於八十四年八月二十
      六日點交予上訴人，上訴人於同年十一月八日自彰化十信領出並交付予被上訴
      人而銀貨兩訖（被上訴人訴訟代理人於本院卷第四十八頁所不爭執）。被上訴
      人與上訴人配偶王朝祥就牛埔子段土地簽訂買賣契約後，被上訴人尚欠王朝祥
      買賣尾款二百四十萬元未付，而後王朝祥提起確認買賣關係不存在之訴，經本
      台灣彰化地方法院八十七年訴字第四二九號及本院八十七年度上字第七二九號
      判決確定，確認王朝祥與被上訴人之買賣關係不存在，上訴人並沒收八十萬元
      訂金（本院卷第二十五頁）等情，為兩造所不爭執，並經本院調閱上開民事全
      卷查明無訛，復有買賣契約書影本二份在卷可稽（原審卷第五十一至五十四頁
      ），堪信為實。
（二）上訴人在彰化十信二百四十萬元之貸款，自八十四年十一月八日起至八十五年
      十二月七日止之利息二十六萬零八百八十三元係被上訴人繳納（本院卷第五十
      八、五十九頁），被上訴人僱工施作鐵架費用十七萬二千八百元，上訴人並收
      受被上訴人交付之三十萬元支票且已兌現之事實，均為兩造所不爭執（本院卷
      第五十四頁），並有估價單影本及支票正、反面影本各一份在卷可憑（原審卷
      第九、十頁），並經證人黃祖標於本院八十七年度上第七二九號案件中證述明
      確（上開民事卷第七十八頁背面），堪認為真實。
四、被上訴人主張受上訴人委託，代墊房貸利息二十六萬零八百八十三元部分，上訴
    人辯稱一八一地號土地成立買賣時，雙方約定被上訴人應為上訴人清償銀行貸款
    二百四十萬元以充土地價金，因被上訴人無故違約，致上訴人須額外負擔貸款利
    息之損失，自應由被上訴人負擔云云（本院卷第三十一頁）。則倘依上訴人所辯
    八十四年十一月八日一八一地號土地成立買賣時，除訂金八十萬元以大佃路房地
    之尾款充之外，餘二百四十萬元亦因雙方約定由被上訴人清償上訴人之十信貸款
    ，而應認一八一地號土地已付款完畢，即無庸於一八一地號土地之買賣契約第三
    條約定，尾款於八十四年十二月三十一日全部付清；若雙方約定價金已互相抵銷
    （即大佃路房地尾款與一八一地號土地尾款互為抵銷），則出賣人王朝祥即應將
    一八一地號土地產權移轉與被上訴人指定之人，當不得再以被上訴人未付尾款為
    由，主張解除買賣契約，並沒收八十萬元訂金，訴請確認買賣關係不存在，而僅
    得請求被上訴人償還銀行貸款本息；若雙方在張繼光代書事務所約定價金已互相
    抵銷，則買賣契約書應記明此特約事項，並記明被上訴人應負責清償銀行貸款本
    息之方式，斷無不為此記明，反為被上訴人應於八十四年十二月三十一日付清尾
    款之記載，況證人即訂約之代書張繼光亦到庭證稱：本來二百四拾萬元可以抵銷
    ，但為何沒有抵銷伊不清楚，他們私下有約定，兩造在伊事務所所談的是可以互
    相抵銷的，他們兩人有這樣說，實際上他們早上就已將錢二百四十萬元給付，當
    日（指八十四年十一月八日）定契約是在晚上寫的，當天後來說誰去付利息，伊
    忘了等語，則上訴人於八十四年十一月八日之白日既已將以上訴人名義所貸得之
    二百四十萬元給付予被上訴人（此與上訴人所不爭執大佃路之房地款於八十四年
    十一月八日付訖一節相符）以為大佃路之尾款，則當無於同日晚上復主張與一八
    一地號土地款項互為抵銷之理，且依八十四年七月二十七日大佃路房地之買賣契
    約第三條已約定「尾款於登記完竣後並向銀行辦理貸款完竣三日內付清」，是上
    訴人辦理貸款係依大佃路之買賣契約約定，與一八一地號土地無涉，如此亦方能
    理解何以一八一土地之買賣契約尚記載尾款二百四十萬元之付款日期；而上訴人
    既無法證明兩造就十信之貸款利息曾約定由被上訴人支付之情形下，依上訴人為
    貸款名義人，又係用來支付其買受大佃路房地之尾款，則依常情，其利息自應由
    上訴人支付，上訴人所辯二百四十萬元之十信貸款已因抵銷而轉為被上訴人所借
    ，供被上訴人周轉用，而應由被上訴人負責支付利息云云顯非可採，準此，上訴
    人向彰化十信辦理之二百四十萬貸款利息，自應由上訴人支付；次查被上訴人主
    張係上訴人委託被上訴人先行墊付，待日後一八一地號之土地尾款再予扣除一節
    ，雖為上訴人所否認，然查一八一地號土地之買賣契約書既記明被上訴人之尾款
    應於八十四年十二月三十一日全部付清，則被上訴人尚未付清尾款甚明，而上訴
    人復為一八一地號土地出賣人王朝祥之妻，且曾於張繼光代書處談及是否尾款互
    為抵銷之事，則被上訴人信其代上訴人繳納之貸款本息可於土地尾款中扣除，亦
    屬事理之常，而上訴人復自承確有提供帳號予被上訴人無誤（本院卷第四十八頁
    ），則在被上訴人給付利息達十三個月（八十四年十一月八日至八十五年十二月
    七日）之情形，茍上訴人未委任被上訴人支付利息，何以會交付扣付利息之帳號
    ，且長達十三個月未予質疑之理？是以被上訴人主張係本於兩造之委任關係而代
    墊利息二十六萬零八百八十三元部分，堪可採信。上訴人主張被上訴人應負責償
    還銀行貸款二百四十萬元本金，並賠償被上訴人八十四年十一月八日至八十八年
    十二月二十八日止之利息損害六十五萬零七百三十七元云云（本院卷第三十一頁
    ），嗣又改稱被上訴人應賠償其自八十六年一月起至八十九年六月止之利息支出
    七十六萬七千六百三十七元（本院卷五十九頁）云云，因十信之貸款係上訴人借
    來供其給付大佃路房地尾款之用，故其所辯實非可採。至上訴人辯稱兩次買賣契
    約之價金既可互為抵銷，其不可能自找麻煩不為抵銷而另行貸款，實係因被上訴
    人要求貸款供被上訴人週轉所致，並於八十四年十一月八日貸得款項二百四十萬
    元後，即撥入上訴人帳戶，自應由上訴人負擔利息云云，並提出存摺影本一份為
    證（本院卷第六四至六九頁），然查上訴人之貸款係在八十四年十一月八日之白
    天即撥下，因貸得二百四十萬元後，大佃路之房地款尚不足八十萬元，故於同日
    晚上始將上訴人之夫所有之一八一地號土地賣予被上訴人，以上開上訴人不足之
    八十萬元，與被上訴人應付予上訴人之夫王朝祥之訂金互為抵銷，是以上訴人於
    向十信貸款之時，因當時尚無出售王朝祥所有一八一地號土地之議，是上訴人之
    貸款係為供大佃路房地尾款之用至堪明確，至上訴人將二百四十萬元匯入被上訴
    人帳戶一節，此乃因被上訴人始終代理其父劉金水處理大佃路房地之買賣事宜（
    此由兩造可於八十四年十一月八日自行決定大佃路房地之尾款八十萬元與一八一
    地號土地之訂金互為抵銷，且上訴人亦一再陳述因大佃路房地之買價過高，故與
    被上訴人商議附加鐵架雨棚自明），故被上訴人將尾款匯入上訴人之帳戶以為給
    付，尚難據此即認二百四十萬元貸款係上訴人借來供被上訴人所用。
五、被上訴人主張受上訴人之委託，僱工施作大佃路房屋之鐵架費用十七萬二千八百
    元部分，上訴人在原審以上訴人所買之房屋係向被上訴人之父所買，因為價格甚
    高，經商議結果由賣主附加鐵棟雨棚包括在內予上訴人，並非上訴人委託被上訴
    人代墊架設鐵皮雨棚，此部分不應由上訴人負擔云云置辯（原審第二四、二五頁
    答辯狀），在本院則以兩造約定上訴人以大佃路房地貸得之二百四十元供被上訴
    人週轉，條件係利息由被上訴人負擔，被上訴人為上開房屋搭蓋鐵架云云置辯（
    本院卷第八十六頁辯論要旨狀），前後所辯已有未合，且查訴外人劉金水與上訴
    人所訂立之大佃路房地買賣契約，買賣總價款為四百七十萬元，並無約定包括附
    加施作鐵架，出賣人何來施作鐵架之義務，且上揭大佃路房地買賣契約係於八十
    四年七月二十七日訂立，劉金水並依契約第五條於八十四年七月二十六日點交予
    上訴人居住使用，上訴人並於八十四年十一月八日已付清尾款後（上訴人貸款之
    二百四十萬元及抵作一八一地號土地之訂金八十萬元），契約業已履行完畢一節
    ，為兩造所不爭執如前述，而依證人黃祖標於本院八十七年度上字第七二九號案
    件中所證被上訴人乙○○係在八十五年三月間叫伊去做（鐵架）等語（上開民事
    卷第七十八頁背面），論其時間點，自與大佃路房地買賣契約之履行無關，上訴
    人此部分所辯不足採；上訴人再辯以係八十四年十一月八日訂立一八一地號之買
    賣契約時所約定由被上訴人搭蓋鐵架云云，然為被上訴人所否認，證人即代書張
    繼光亦僅證稱當日有提到大佃路房子要做鐵架一事，談的結果如何．伊不知道，
    故契約沒有寫進去等語（本院卷第四十七頁），尚難證明被上訴人曾同意自費為
    上訴人之大佃路房子做鐵架；末查上訴人自承大佃路之鐵架大約二、三天或三、
    四天才做好，當時伊已住在大佃路之房子內等語（本院卷第五十三、五十四頁）
    ，則苟上訴人未委任被上訴人代為僱工施作，則被上訴人如何決定確實之施工地
    點（即在大佃路房子之何處），又長達數日之施工期，何以上訴人均未予阻止，
    凡此均足證被上訴人所主張上訴人曾委任其代找工人施工一節為可採。
六、被上訴人主張上訴人向其借款三十萬元部分，上訴人則以三十萬元支票係被上訴
    人要補貼上訴人之買賣價金，並非借款云云置辯（原審卷第八十二頁）。經查被
    上訴人與王朝祥於八十四年十一月八日訂立之一八一地號土地之買賣契約，約定
    買賣總價款為三百二十萬元，有被上訴人提出之雙方簽定之買賣契約第一條可稽
    ，上訴人辯稱該面額三十萬元支票是被上訴人事後加付之土地買賣價金，總價增
    為三百五十萬元一節，業據被上訴人否認，又未在契約書中訂明，證人張繼光代
    書亦證稱當時談得如何，伊不知道等語（本院卷第六十七頁），且上訴人於本院
    八十七年度上字第七二九號案件中係辯稱上開一八一地號土地出售，需給付上訴
    人公公三十萬元，經告知被上訴人後，被上訴人願意額外給付三十萬元予上訴人
    之公公等語（見該卷第一０三頁背面），亦與上訴人在本件所辯內容不符，且被
    上訴人尚有尾款二百四十萬元拖延許久未繳，該三十萬元金額占買賣總價款之百
    分之九強，將近一成，並無額外給付之理，況一般買賣議定總價簽約後，再另為
    約定增加價金，實屬罕見，又償被上訴人所給付之三十萬元係一八一地號土地價
    款之一剖分，則上訴人於解除一八一地號土地之買賣契約時，何以僅沒收八十萬
    元（此為上訴人於本院第二十五頁所自承），而未主張將三十萬元一併沒收，因
    此上訴人所辯三十萬元為一八一地號土地價款之補貼一詞不足採信，堪認被上訴
    人此部份借款之主張為可採。
七、至上訴人辯稱三十萬元、利息和鐵架屋部分如要做買賣價金的話，應要到代書那
    裡去寫云云，然查依證人即代書張繼光所證二百四十萬元為何結果未抵銷，伊不
    清楚，鐵架及三十萬元談得如何，伊亦不知，故未寫到契約書上等語，足證未寫
    到契約書上，係因代書不知談得結果如何所致，並不足證明上訴人未委任被上訴
    人為之，或上訴人不同意以一八一地號之買賣尾款抵付，而依被上訴人尚有二百
    四十萬元尾款未付上訴人丈夫之情形下，伊受被上訴人之託，代墊利息及鐵架費
    用，並借款三十萬元予上訴人，因將來可供抵償，又有支票兌現紀錄可查，當不
    虞上訴人不予清償，是未訂立委任書面，與常情尚屬無違。
八、按委任人因處理委任事務，支出之必要費用，委任人應償還之，並付自支出時起
    之利息，民法第五百四十六條第一項定有明文。又借用人應於約定期限內，返還
    與借用物種類、品質、數量相同之物，未定返還期限者，借用人得隨時返還，貸
    與人亦得定一個月以上之相當期限，催告返還，民法第四百七十八條規定甚明。
    本件被上訴人所借與上訴人之三十萬元係約定於一八一地號土地之尾款給付時扣
    抵，嗣因上開買賣關係業因解除而不存在，而無從確定清償期，然因被上訴人已
    於八十九年六月九日以存證信函請上訴人於文到一個月清償，並於八十九年六月
    十日送達上訴人，有存證信函及回執影本各一份在卷可稽（原審卷第十一至十三
    頁），應認清償期已屆至。
九、綜上所述，被上訴人本於委任及借貸法律關係，請求上訴人給付柒拾萬仟陸
    佰捌拾元，及自八十五年十二月七日起，至清償日止按週年利率百分之五計算
    之利息，於墊款部分四十三萬三千六百八十三元及自八十五年十二月七日（即最
    後一次墊款日）起算之法定遲延利息部分，及借款部分三十萬元及自八十九年七
    月十一日（八十九年六月十日催告函送達上訴人，一個月後即七月十日為清償期
    ）起算之法定遲延利息部分為有理由，應予准許。逾此所為請求，為無理由，應
    予駁回。原審就超過上開應准許部分，為上訴人敗訴之判決，自有未洽。上訴意
    旨就此部分指摘原判決不當，求予廢棄改判，為有理由。至於上開應准許部分，
    原審判命上訴人給付，核無違誤，上訴意旨，就此部分，仍執陳詞，指摘原判決
    不當，求予廢棄，為無理由，應駁回其上訴。
十、本件事證已明，兩造其餘攻擊防禦方法與本件判決結果不生影響，不予一一論述
    ，附此敘明。
據上論結，本件上訴為一部有理由，一部無理由，依民事訴訟法第四百五十條、第四
百四十九條第一項、第七十九條但書，判決如主文。
中      華      民      國    九十      年      六      月    二十六    日
~B1民事第二庭審判長法  官  童有德
~B2                法  官  黃永泉
~B3                法  官  蔡秉宸
右為正本係照原本作成。
不得上訴。
~B                書記官  蕭玉真
中      華      民      國    九十      年      六      月    二十七    日
                                                                        Ｂ


司法院資訊處製作；財團法人民間司法改革基金會備份。
